ACORDAO-COMPLETO-2311693

ACÓRDÃO 428/2019 ATA 6/2019 - PLENÁRIO

VISTOS, relatados e discutidos estes autos de representação em que se aprecia o monitoramento do Acórdão 359/2017-TCU-Plenário,
ACORDAM os Ministros do Tribunal de Contas da União, reunidos em Sessão Plenária, ante as razões expostas pelo Relator, em:
9.1. considerar não cumpridas as determinações exaradas no subitem 9.4, alíneas I, II e III; em cumprimento a determinação subitem 9.4, alínea IV; e parcialmente cumprida a determinação contida no item 9.5, todas do Acórdão 359/2017-TCU-Plenário;
9.2. com fundamento no art. 58, inciso IV, da Lei 8.443/199 e art. 268, § 3º, do Regimento Interno do TCU (RI/TCU) , aplicar multa ao Sr. Tulio Bezerra Lemos, CPF XXX.290.524-XX, no valor de R$ 10.000,00 (dez mil reais) ;
9.3. com fundamento no art. 5°, § 1°, da Lei 10.880/2004, que instituiu o Pnate, determinar que o Fundo Nacional de Desenvolvimento da Educação (FNDE) avalie se o município de Macau/RN se encontra em situação que enseje a suspensão do repasse dos recursos financeiros à conta do Pnate, apresentando-se as eventuais providências adotadas para se resolver a questão;
9.4. com fundamento no art. 43, inciso I, da Lei nº 8.443/1992, determinar ao município de Macau/RN, que no prazo de trinta dias: 
9.4.1 informe as providências adotadas com vistas ao cumprimento das determinações endereçadas à municipalidade por este Tribunal mediante o subitem 1.7.2 do Acórdão 3051/2015-TCU-Plenário, bem como o item 9.4 do Acórdão 359/2017-TCU-Plenário, a seguir transcritas, sem prejuízo de alertá-lo que o descumprimento de determinação deste Tribunal sujeita o responsável à aplicação da multa prevista no art. 58, § 1º, da Lei nº 8.443/1992 c/c o art. 268, inciso VII, do Regimento Interno/TCU:
9.4.1.1. proceda ao procedimento licitatório cabível para a contratação dos serviços de transporte escolar relativo ao Programa Nacional de Apoio ao Transporte Escolar - Pnate-, no referido município, visando obter as melhores propostas para a administração pública, conforme art. 3º da LLC;
9.4.1.2. quando da realização de licitação para a contratação dos serviços de transporte escolar, com recursos do Pnate, seja previsto no edital ou carta convite todos os requisitos contidos no Guia de Transporte Escolar do FNDE e demais normas que disciplinam o referido programa, tais como, tipo de veículo, acessórios obrigatórios e tempo máximo de fabricação, conforme a Lei 9.503/1997 (CTB) , arts. 65; 105; 133; 136 a 138 e art. 230, caput e inciso XVIII, e os Acórdão 2668/2013-TCU-Plenário e 1559/2014-2ª Câmara;
9.4.1.3. proceda aos lançamentos e atualizações de todas as informações necessárias no Portal Transparência de Macau-RN (http://transparencia.macau.rn.gov.br/) nos exatos termos da legislação pertinente: art. 1º da Lei 9.755, de 16/12/1998; art. 1º da IN-TCU 28/1999, e anexo único da Portaria-TCU 275/2000 (Homepage das contas públicas) ; art. 8º, § 1º, da Lei 12.527, de 18 /11/2011 (Lei de Acesso à Informação) ; e art. 52, incisos I e II, e art. 53, incisos I a V, da Lei Complementar 101, de 4/5/2000, atualizada pela Lei Complementar 131, de 27/5/2009 (Lei de Responsabilidade Fiscal) ; 
9.4.2. comprove a esta Corte o efetivo cancelamento do benefício do Programa Bolsa Família da usuária Maria da Gloria Lopes da Silva, NIS 16399419884;
9.4.3. realize revisão cadastral das seguintes usuárias do Programa Bolsa Família, com o fito de se verificar se as mesmas se enquadram no critério normativo definido no art. 18, VI, da Portaria MDS 177/2011, realizando-se o devido cancelamento de cadastro, quando verificada a ocorrência da hipótese prevista na mencionada norma: Ana Paula Santos da Rocha, NIS 16145009013; Romenia Daniela Oliveira de Souza, NIS 16055646626; Maria de Fatima da Silva, NIS 16396240875; e Sonizete dos Anjos Macena NIS 19013509676;
9.5. com fundamento no art. 78 da Lei 4.320/1964; art. 197 do RITCU; art. 40, V c/c art. 7º, IV, do Decreto 8901/2016; e item 9.3 do Acórdão 1072/2017-TCU-Plenário Acórdão 1072/2017, determinar ao Fundo Nacional de Saúde (FNS) , que avalie a hipótese de instauração de tomada de contas especial no município de Macau/RN, pelos motivos indicados no item 9.5 do Acórdão 359/2017-TCU-Plenário, também relatados no Ofício 145/SEAUD/DIVNE/RN/MS, de 11 de julho de 2017 (peça 31) ;
9.6. dar ciência desta deliberação ao Procuradoria da República no Estado do Rio Grande do Norte e ao Tribunal de Contas do Estado do Rio Grande do Norte, à Câmara Municipal de Macau/RN, à Seção de Auditoria da Divisão de Gestão do Núcleo Estadual no Rio Grande do Norte (Seaud/RN) , do Ministério da Saúde, ao Conselho Municipal de Saúde de Macau/RN e à Secretaria do Tesouro Nacional; 
9.7. com fundamento na Portaria Segecex 27/2009, realizar o apensamento deste processo de monitoramento ao TC Processo 018.161/2014-6.

Monitoramento de deliberações em processo de representação decorrente de  fiscalização com o objetivo de averiguar o uso dos recursos públicos repassados ao município.

Município de Macau/RN.

3. Responsáveis: Einstein Albert Siqueira Barbosa (CPF XXX.998.214-XX); e Tulio Bezerra Lemos, (CPF XXX.290.524-XX).

13.1. Ministros presentes: José Mucio Monteiro (Presidente), Benjamin Zymler, Augusto Nardes (Relator), Raimundo Carreiro, Ana Arraes e Bruno Dantas.
13.2. Ministros-Substitutos convocados: Augusto Sherman Cavalcanti, Marcos Bemquerer Costa e André Luís de Carvalho.

ACORDAO-COMPLETO-2391467

Acórdão 880/2020 - Plenário

ACORDAO-COMPLETO-2433583

Acórdão de Relação 2874/2020 - Plenário

Acórdão de Relação

AUGUSTO NARDES

Adoto como relatório a instrução transcrita a seguir, elaborada no âmbito da Secretaria de Controle no Estado do Rio Grande do Norte (Secex/RN) , cujo encaminhamento foi aprovado pelo seu corpo diretivo (peças 37 a 39) :
"INTRODUÇÃO
1. Trata-se de monitoramento das determinações constantes dos itens 9.4 e 9.5 do Acórdão 359/2017-TCU-Plenário, da relatoria do Exmo. Sr. Ministro Augusto Nardes (peça 13) , respectivamente, à Prefeitura Municipal de Macau/RN, com base no art. 43, inciso I, da Lei nº 8.443/1992, para que, no prazo de trinta dias, informasse as providências adotadas com vistas ao cumprimento das determinações endereçadas à municipalidade pelo TCU, mediante o subitem 1.7.2 do Acórdão 3051/2015-TCU-Plenário, e ao Departamento Nacional de Auditoria do SUS (Denasus) para que, no prazo de trinta dias, emitisse parecer conclusivo acerca das ações a serem adotadas com vistas ao saneamento de impropriedades devidamente indicadas.
HISTÓRICO 
2. No ano de 2015, a Secex/RN realizou fiscalização com o objetivo de averiguar o uso dos recursos públicos repassados ao município de Macau/RN (2008-2015) , em face de apuração conduzida pelo Ministério Público do Estado do Rio Grande do Norte, denominada 'Operação Máscara Negra', e da disponibilização de documentação, pelo Movimento Articulado de Combate à Corrupção (Marcco/RN) , dando conta de diversos problemas de gestão na referida municipalidade.
3. Com base no Relatório de Fiscalização elaborado (peça 1) , fundamentando-se nas conclusões e propostas de encaminhamentos, por meio do Acórdão 3051/2015-TCU-Plenário (peça 3) , de relatoria do Exmo. Sr. Ministro Augusto Nardes, dentre outras providências, esta Corte Federal proferiu:
1.7.1. Determinar à Diretoria Executiva do Fundo Nacional de Saúde, com base no art. 43, inciso I, da Lei 8.443/1992, na pessoa de seu representante legal ou de quem vier a sucedê-lo que, no prazo de 180 dias, emita parecer conclusivo acerca das ações a serem adotadas com vistas ao saneamento das impropriedades descritas na proposta de encaminhamento da instrução da unidade técnica (peça 49, item 10) dos autos;
1.7.2. Determinar à Prefeitura Municipal de Macau-RN, com base no art. 43, inciso I, da Lei 8.443/1992, na pessoa de seu representante legal ou de quem vier a sucedê-lo, que, no prazo de sessenta dias a contar do conhecimento da decisão do TCU, adote as providências relacionadas na proposta de encaminhamento da instrução da unidade técnica (peça 49, item 10) dos autos;
4. Em que pesem os prazos estabelecidos, a Prefeitura de Macau/RN não se manifestou a esta Corte, dando ensejo à realização de diligência (TC Processo 018.161/2014-6, peça 76) . Sem que ocorresse a devida resposta em sede de diligência, promoveu-se a audiência do Sr. Einstein Albert Siqueira Barbosa (CPF XXX.998.214-XX) , Prefeito Municipal Interino de Macau-RN (peça 90) .
5. Quanto ao que fora determinado ao Departamento Nacional de Auditoria do SUS (Denasus) , este encaminhou o Oficio 881/2016 - DENASUS/SGEP/MS, de 22 de setembro de 2016 (TC Processo 018.161/2014-6, peça 94) . No entanto, esta secretaria propôs a realização de nova diligência pelo não atendimento do que se havia solicitado anteriormente ao departamento (TC Processo 018.161/2014-6, peça 95) .
6. Por omissão reiterada em se manifestar nos autos, o responsável do município de Macau/RN foi considerado revel. Assim, a Secex/RN propôs a aplicação de multa ao prefeito interino, o qual não atendeu, no prazo fixado, sem causa justificada, à diligência do Tribunal, além da reiteração ao município da determinação consignada no subitem 1.7.2 do Acórdão 3051/2015-TCU-Plenário e do redirecionamento ao Denasus da determinação consignada no subitem 1.7.1 (peças 96 e 97) .
7. Acolhida a proposta formulada pela Secex/RN (peça 99) , pelo Relator, proferiu-se o Acórdão 359/2017-TCU-Plenário (peça 98) , cujo teor daquilo que aqui se monitora será apresentado quando do Exame Técnico, no intuito de se evitar repetições desnecessárias.
8. Por meio do Ofício 0196/2017-TCU/SECEX-RN, de 15/3/2017 (peça 16, deste processo) , a Prefeitura Municipal de Macau/RN foi notificada em 27/3/2017 da deliberação acima, consoante aviso de recebimento constante à peça 18. Entretanto, não houve qualquer manifestação nos autos por parte da administração municipal.
9. Com fulcro nas delegações de competência conferidas pelo relator dos autos e pelo Secretário da Secex/RN (art. 1º, inc. I, da Portaria-Secex-RN 2, de 11/1/2013) , fora determinada  realização de diligência, com fundamento nos art. 10, §1º, e 11, da Lei 8.443/1992 c/c o art. 157 do RITCU, à Prefeitura Municipal de Macau/RN para que, no prazo de quinze dias, fossem encaminhadas informações requeridas que demonstrassem o cumprimento da determinação contida nos itens 1.7.2 do Acórdão 3.051/2015 e 9.4 do Acórdão 359/2015-TCU-Plenário do TCU, da relatoria do Ministro Augusto Nardes.
10. Assim, a diligência foi efetivada mediante o Ofício 0905/2017-TCU/SECEX-RN, de 28/8/2017 (peça 33) , fixando-se o prazo acima mencionado, para que a Prefeitura Municipal de Macau/RN apresentasse as informações devidamente discriminadas, a contar do recebimento da comunicação, que ocorreu em 8/9/2017 (peça 34) . De forma intempestiva, a administração municipal se manifestou nos autos por meio do Ofício 56/2017-PMM/PGM, de 21 de setembro de 2017 (peça 35) , contudo, abordando apenas informações acerca do item IV do parágrafo 10.2, do Relatório de Fiscalização constante à peça 1 (necessidade de revisão da situação cadastral de beneficiárias do Programa Bolsa Família relacionadas, por indícios de irregularidades) .
11. De outra parte, o prefeito interino do município de Macau/RN, considerado revel por não prestar informações em vias de determinações constantes no item 1.7.2 do Acórdão 3051/2015-TCU-Plenário, bem como de diligência originária desta Secretaria de Controle Externo, o Sr. Einstein Albert Siqueira Barbosa, interpôs pedido de reexame (recurso) contra o Acórdão 359/2017-TCU-Plenário, que foi conhecido, mas, no mérito, negado o provimento mediante a prolação do Acórdão 510/2018-TCU-Plenário (TC Processo 018.161/2014-6, peça 126) , conforme segue:
ACORDAM os ministros do Tribunal de Contas da União, reunidos em sessão do Plenário, ante as razões expostas pelo relator e com fundamento no art. 48 da Lei 8.443/1992, c/c o art. 286 do Regimento Interno, em:
9.1. conhecer do pedido de reexame, para, no mérito, negar a ele provimento;
9.2. dar ciência desta deliberação ao recorrente. 
12. Contudo, a instrução elaborada pela Secretaria de Recursos do TCU (Serur/TCU) em face do pedido de reexame (TC Processo 018.161/2014-6, peça 123) , e adotada como relatório que fundamenta o Acórdão (TC Processo 018.161/2014-6, peça 128) , restringiu-se a realizar análise de possíveis motivos que justificassem o descumprimento, pelo supracitado prefeito, das determinações provenientes deste Tribunal, afirmando-se que as análises dos documentos apresentados relacionados à determinação contida no item 1.7.2 do Acórdão 3051/2015-TCU-Plenário (por consequência, também no item 9.4 do Acórdão 359/2017-TCU-Plenário) cabem à Secex/RN:
29. O que se avaliou aqui foi o não atendimento de diligências do Tribunal por parte do prefeito interino. A análise do cumprimento do item 1.7.2 do Acórdão 3051/2015-TCU-Plenário não se insere entre as atribuições da instância recursal, pois extrapola a extensão do efeito devolutivo dos recursos [Acórdão 332/2015-TCU-Plenário, Relator Benjamin Zymler].
30. Dessa forma, os documentos e argumentos recursais referentes ao cumprimento da determinação do Tribunal [peça 106, p. 4/5; peça 107, p. 7 e 9/11; e peça 110, p. 1/52], assim como a resposta encaminhada pelo Denasus à peça 122, devem ser analisados pela Secex/RN.
13. Destarte, passam-se às análises dos documentos acostados aos autos no que se refere às determinações constantes nos itens 9.4. (endereçadas ao município de Macau/RN) e 9.5. (destinada ao Denasus/MS) , ambos do Acórdão 359/2017-TCU-Plenário, Rel. Ministro Augusto Nardes, salientando-se que a presente instrução foi elaborada em consonância com os Padrões de Monitoramento do TCU aprovados pela Portaria- Segecex 27, de 19 de outubro de 2009.
EXAME TÉCNICO
Item 9.4 do Acórdão 359/2017-TCU-Plenário (peça 13) 
Situação que levou à proposição da deliberação
14. O item 9.4 do Acórdão sob monitoramento reitera proposta de encaminhamento realizada no parágrafo 10.2 do Relatório de Fiscalização constante à peça 1 deste processo, anteriormente acolhida em vias da prolação do Acórdão 3051/2015-TCU-Plenário (item 1.7.2) , in verbis: 
9.4. com base no art. 43, inciso I, da Lei nº 8.443/1992, determinar ao Município de Macau/RN que, no prazo de trinta dias, informe as providências adotadas com vistas ao cumprimento das determinações endereçadas à municipalidade por este Tribunal mediante o subitem 1.7.2 do Acórdão 3051/2015-TCU-Plenário, a seguir transcritas, sem prejuízo de alertá-lo que o descumprimento de determinação deste Tribunal sujeita o responsável à aplicação da multa prevista no art. 58, § 1º, da Lei nº 8.443/1992 c/c o art. 268, inciso VII, do Regimento Interno/TCU:
'I - proceda, no prazo de sessenta dias, ao procedimento licitatório cabível para a contratação dos serviços de transporte escolar relativo ao Programa Nacional de Apoio ao Transporte Escolar - Pnate no referido município, visando obter as melhores propostas para a administração pública, conforme art. 3º da LLC.
II - quando da realização de licitação para a contratação dos serviços de transporte escolar, com recursos do Pnate, seja previsto no edital ou carta convite, além de todos os requisitos contidos no Guia de Transporte Escolar do FNDE e demais normas que disciplinam o referido programa, tais como, tipo de veículo, acessórios obrigatórios e tempo máximo de fabricação, conforme a Lei 9.503/1997 (CTB) , arts. 65; 105; 133; 136 a 138 e art. 230, caput e inciso XVIII, e os Acórdão 2668/2013-TCU-Plenário e 1559/2014-2ª Câmara.
III - proceda aos lançamentos e atualizações de todas as informações necessárias no Portal Transparência de Macau-RN (http://transparencia.macau.rn.gov.br/) nos exatos termos da legislação pertinente:
a) art. 1º da Lei 9.755, de 16/12/1998; art. 1º da IN-TCU 28/1999, e anexo único da Portaria-TCU 275/2000 (Homepage das contas públicas) ;
b) art. 8º, § 1º, da Lei 12.527, de 18 /11/2011 (Lei de Acesso à Informação) ; e
c) art. 52, incisos I e II, e art. 53, incisos I a V, da Lei Complementar 101, de 4/5/2000, atualizada pela Lei Complementar 131, de 27/5/2009 (Lei de Responsabilidade Fiscal) .
IV - averigue se os beneficiários a seguir listados atendem atualmente aos requisitos do programa Bolsa Família, contidos na Lei 10.836/2004 com suas atualizações, e no item 1 da Instrução Operacional nº 70/Senarc/MDS, de 13/5/2014, reeditada em 12/1/2015, adotando as providências adequadas a cada caso, tendo em vista os indícios de que os referidos beneficiários ocupem ou tenham ocupado recentemente cargos comissionados na precitada Prefeitura Municipal, bem como informando e comprovando, junto ao TCU, no mesmo prazo, as medidas saneadoras adotadas:
                 (...) 
15. Para melhor clareza, o tratamento do item monitorado será realizado de forma segregada por assunto, conforme disposição a seguir.
'I - proceda, no prazo de sessenta dias, ao procedimento licitatório cabível para a contratação dos serviços de transporte escolar relativo ao Programa Nacional de Apoio ao Transporte Escolar - Pnate no referido município, visando obter as melhores propostas para a administração pública, conforme art. 3º da LLC.
II - quando da realização de licitação para a contratação dos serviços de transporte escolar, com recursos do Pnate, seja previsto no edital ou carta convite, além de todos os requisitos contidos no Guia de Transporte Escolar do FNDE e demais normas que disciplinam o referido programa, tais como, tipo de veículo, acessórios obrigatórios e tempo máximo de fabricação, conforme a Lei 9.503/1997 (CTB) , arts. 65; 105; 133; 136 a 138 e art. 230, caput e inciso XVIII, e os Acórdão 2668/2013-TCU-Plenário e 1559/2014-2ª Câmara.'
Providências adotadas e comentários dos gestores
16. Com relação ao item I e II do parágrafo 10.2, do Relatório constante à peça 1 (determinação de realização de procedimento licitatório para contratação de serviços de transporte escolar relativo ao Programa Nacional de Apoio ao Transporte Escolar - Pnate-, em adequação com as normas regentes) , o gestor alega que, a comissão permanente de licitação dispôs das informações provenientes da Secretaria Municipal de Educação, acerca das necessidades relacionadas transportes escolares em 8/6/2016 (peça 19, p. 4-6) ,  bem como que o procedimento licitatório não foi concluído porque o presidente da comissão de licitação havia sido afastado da função para concorrer a cargo eletivo, conforme Portaria nº 627/2016, de 1/7/2016 (TC Processo 018.161/2014-6, peça 106, p. 4-5 e peça 107, p. 7) .
Análise
17. Não deve prosperar o argumento apresentado pelo ex-prefeito, visto que a Prefeitura teve conhecimento da decisão exarada no Acórdão 3051/2015-TCU-Plenário desde 11/1/2016 (conforme aviso de recebimento constante à peça 74 do TC Processo 018.161/2014-6) , enquanto o mencionado afastamento oficial do servidor, para fins eleitorais, ocorreu somente em 1/7/2016 (TC Processo 018.161/2014-6, peça 107, p. 7) , ou seja, aproximadamente, sete meses após se tomar conhecimento da decisão. 
18. Ainda, não se apresentou qualquer documento que comprove o andamento do procedimento licitatório. Consigne-se, ademais, que outro agente público municipal poderia ter assumido a função de presidente da comissão de licitação, em substituição ao anteriormente afastado, também não havendo qualquer comprovação documental acerca de eventual impossibilidade.
19. Cumpre salientar que, com o descumprimento do que, há tempo, vem sendo determinado à municipalidade por esta Corte, além de responderem na esfera administrativa, os Chefes do Poder Executivo municipal omissos (anterior e atual) podem, inclusive, estar se enquadrando na conduta criminal tipificada no art. 89 da Lei 8666/1993 (Lei de Licitações e Contratos) , conforme segue:
Art. 89.  Dispensar ou inexigir licitação fora das hipóteses previstas em lei, ou deixar de observar as formalidades pertinentes à dispensa ou à inexigibilidade:
Pena - detenção, de 3 (três) a 5 (cinco) anos, e multa.
Parágrafo único.  Na mesma pena incorre aquele que, tendo comprovadamente concorrido para a consumação da ilegalidade, beneficiou-se da dispensa ou inexigibilidade ilegal, para celebrar contrato com o Poder Público.
20. Ainda, consigne-se que, persistindo a situação, poderá o município ser submetido à intervenção prevista no art. 35, IV, da Constituição Federal de 1988, para que se promova a execução da Lei infringida.
21. Além de outras propostas consideradas necessárias ao caso, com fulcro no art. 5°, § 1°, da Lei 10.880/2004, que instituiu o Pnate, deve-se propor determinar que o Fundo Nacional de Desenvolvimento da Educação (FNDE) avalie se o município se encontra em hipótese de suspensão do repasse de recursos financeiros à conta do Programa, bem como que o mesmo apresente as providências adotadas em sede da solução do caso.
22. Evidências
- Aviso de Recebimento de 11/1/2016 (peça 74 do TC Processo 018.161/2014-6) ;
- Ausência de documentos nos autos que comprovem o andamento do processo licitatório;
- Diário Oficial do município de Macau/RN (TC Processo 018.161/2014-6, peça 107, p. 7) .
Conclusão
23. Considera-se não cumprida a determinação contida no item 9.4 do Acórdão 359/2017-TCU-Plenário, quanto aos itens I e II, parágrafo 10.2, do Relatório constante à peça 1.
24. A gestão atual não demonstrou qualquer documentação necessária à comprovação de realização de procedimento licitatório na forma determinada. Ademais, o prefeito interino (anterior) , apresentou argumentos e documentos que não o eximem da responsabilidade em não se atender o preceito disposto no art. 3º, da Lei de Licitações e Contratos. Portanto, propor-se-á aplicação de multa aos responsáveis pela omissão em prestar informações a este Tribunal, bem como por desrespeito ao que preceitua o art. 3º da Lei 8.666/93. 
25. Outrossim, deve-se comunicar, acerca do que fora tratado quanto ao item sob monitoramento, ao Ministério Público Federal, ao Ministério Público do Estado do Rio Grande do Norte, ao Tribunal de Contas do Estado do Rio Grande do Norte, bem como à Câmara Municipal de Macau/RN.
26. Ainda, com fulcro no art. 5°, § 1°, da Lei 10.880/2004, que instituiu o Pnate, deve-se propor determinar que o Fundo Nacional de Desenvolvimento da Educação (FNDE) avalie se o município de Macau/RN se encontra em situação que enseje a suspensão do repasse dos recursos financeiros à conta do Pnate, apresentando-se as eventuais providências adotadas para se resolver a questão.
Proposta
-Considerar não cumprida a determinação realizada mediante o item 9.4 do Acórdão 359/2017-TCU-Plenário, quanto aos itens I e II do parágrafo 10.2, do Relatório constante à peça 1 deste processo (determinação de realização de procedimento licitatório para contratação de serviços de transporte escolar relativo ao Programa Nacional de Apoio ao Transporte Escolar - Pnate) .
-Reiterar a determinação anteriormente realizada ao município, nos termos do item 63.1 dos Padrões de Monitoramento do TCU, aprovados pela Portaria-Segecex 27/2009.
-Aplicar a multa prevista no art. 58, inciso IV, da Lei 8.443/1992, de acordo com o § 3º, do art. 268 do RI/TCU, ao Sr. Tulio Bezerra Lemos, CPF XXX.290.524-XX, prefeito do município de Macau/RN, por não atendimento, nos prazos fixados, a decisão e diligência do Tribunal, sem causa justificada.
-Aplicar a multa prevista no art. 58, inciso II, da Lei 8.443/1992, ao Sr. Einstein Albert Siqueira Barbosa, CPF XXX.998.214-XX, prefeito interino de Macau/RN à época dos fatos apontados, por afronta ao art. 3º da Lei 8.666/93, Lei de Licitações e Contratos.
-Com fulcro no art. 5°, § 1°, da Lei 10.880/2004, que instituiu o Pnate, determinar que o Fundo Nacional de Desenvolvimento da Educação (FNDE) avalie se o município de Macau/RN se encontra em situação que enseje a suspensão do repasse dos recursos financeiros à conta do Pnate, apresentando-se as eventuais providências adotadas para se resolver a questão.
-Dar ciência ao Ministério Público Federal e ao Ministério Público do Estado do Rio Grande do Norte, para que o parquet promova análise e medidas acerca do enquadramento dos Chefes do Poder Executivo omissos em conduta que possa ensejar sanções na esfera penal.
-Dar ciência ao Tribunal de Contas do Estado do Rio Grande do Norte, bem como à Câmara Municipal de Macau/RN acerca do descumprimento deliberado de determinações desta Corte Federal que visam ao devido atendimento, por parte da Prefeitura de Macau/RN, a normativos legais relativos a licitações e contratos públicos, bem como a critérios de recebimento de recursos do Programa Nacional de Apoio ao Transporte Escolar (Pnate) , para que adotem as medidas consideradas necessárias quanto ao caso em tela, principalmente, quanto ao momento de julgamento e apreciação das contas dos gestores infratores, encaminhando-lhes cópia do relatório e do voto que fundamentarem o  Acórdão a ser proferido pelo TCU.
27. [Passemos ao próximo item monitorado]: 'III - proceda aos lançamentos e atualizações de todas as informações necessárias no Portal Transparência de Macau-RN (http://transparencia.macau.rn.gov.br/) nos exatos termos da legislação pertinente:
a) art. 1º da Lei 9.755, de 16/12/1998; art. 1º da IN-TCU 28/1999, e anexo único da Portaria-TCU 275/2000 (Homepage das contas públicas) ;
b) art. 8º, § 1º, da Lei 12.527, de 18 /11/2011 (Lei de Acesso à Informação) ; e
c) art. 52, incisos I e II, e art. 53, incisos I a V, da Lei Complementar 101, de 4/5/2000, atualizada pela Lei Complementar 131, de 27/5/2009 (Lei de Responsabilidade Fiscal) .'
28. No que concerne ao item III do parágrafo 10.2, do Relatório constante à peça 1 (atualização de todas as informações necessárias no Portal Transparência de Macau-RN- http://transparencia.macau.rn.gov.br/-, nos exatos termos da legislação pertinente) , o ex-prefeito afirma que o representante da empresa Top Down lhe encaminhou relatório, em 6/6/2016, contendo as providências adotadas (TC Processo 018.161/2014-6, peça 106, p. 5 e peça 107, p. 9-10) .
29. De acordo com o que fora informado pelo representante da empresa intitulada Top Down (TC Processo 018.161/2014-6, peça 107, p. 9-10) , a página eletrônica (http://transparencia.macau.rn.gov.br) continha diversos itens (links) que possuíam a finalidade de se atender aos mandamentos normativos mencionados na determinação do TCU, no entanto, mencionou-se que inexistia a devida alimentação pelo responsável do município.
30. Nos dias 9 e 10/5/2018, foram realizadas diversas tentativas de acesso ao portal da transparência do município, contudo, sem sucesso. 
31. Ademais, em visita à homepage Contas Públicas (TCU) , em 9/5/2018, verifica-se que não há qualquer informação relacionada à prefeitura, apresentando-se a seguinte mensagem:  'Órgão não possui informações de Contas Públicas cadastradas' (peça 36) .
32. Desta feita, considera-se que o município se encontra em situação irregularidade grave quanto ao descumprimento da transparência pública, mormente no que se refere aos comandos insculpidos no art. 1º da Lei 9.755, de 16/12/1998, art. 8º, §§ 1º e 2°, da Lei 12.527/2011 (Lei de Acesso à Informação) , art. 52, I e II, e art. 53, I a V, da Lei Complementar 101/2000, atualizada pela Lei Complementar 131, de 27/5/2009 (Lei de Responsabilidade Fiscal-LRF) , cumprindo-se mencionar, em síntese, que o não atendimento aos comandos legais mencionados poderá dar ensejo às seguintes consequências ao município:
a)  ficar impedido, até que a situação seja regularizada, de receber transferências voluntárias e contratar operações de crédito, exceto as destinadas ao refinanciamento do principal atualizado da dívida mobiliária (art. 48. § 4º c/c art. 51, § 2°, da LC 101/2000-LRF) ;
b)  sofrer a intervenção prevista no art. 35, IV, da Constituição Federal de 1988, para que se promova a execução das leis afrontadas; e
c)  configuração de conduta ilícita, inclusive, podendo o agente público que der causa responder por improbidade administrativa (art. 8°, § 2º c/c art. 32, I e §2º, da Lei 12527/2011-LAI) .
Evidências
- Resposta do representante da empresa responsável pelo desenvolvimento do sítio eletrônico de transparência do município de Macau/RN (TC Processo 018.161/2014-6, peça 107, p. 10) ;
- Resultado de pesquisa realizada na homepage Contas Públicas (peça 36) ;
- Página http://transparencia.macau.rn.gov.br indisponível.
Conclusão
33. O município permanece em situação irregularidade no que toca ao descumprimento da transparência pública municipal, notadamente no que se refere aos comandos insculpidos no art. 1º da Lei 9.755, de 16/12/1998, art. 8º, §§ 1º e 2°, da Lei 12.527/2011 (Lei de Acesso à Informação) , art. 52, I e II, e art. 53, I a V, da Lei Complementar 101/2000, atualizada pela Lei Complementar 131, de 27/5/2009 (Lei de Responsabilidade Fiscal-LRF) .
34. Pelo exposto, deve-se propor determinar à Secretaria do Tesouro Nacional, por meio de sua Subsecretaria de Relações Financeiras Intergovernamentais, que realize análise e providências cabíveis acerca do enquadramento do município de Macau/RN na hipótese de penalidade prevista no art. 48. § 4º c/c art. 51, § 2°, da Lei Complementar 101/2000-LRF.
35. Ademais, deve-se dar ciência ao Ministério Público Federal, ao Ministério Público do Estado do Rio Grande do Norte, ao Tribunal de Contas do Estado do Rio Grande do Norte, bem como à Câmara Municipal de Macau/RN das conclusões ora dispostas, para que se procedam às medidas consideradas adequadas.
36. Portanto, considera-se não cumprida a determinação contida no item 9.4 do Acórdão 359/2017-TCU-Plenário, quanto ao item III do parágrafo 10.2, do Relatório constante à peça 1.
Proposta de encaminhamento
-Considerar não cumprida a determinação constante do item 9.4 do Acórdão 359/2017-TCU-Plenário, quanto ao item III do parágrafo 10.2, do Relatório constante à peça 1 deste processo (atualização de todas as informações necessárias no Portal Transparência de Macau-RN- http://transparencia.macau.rn.gov.br/-, nos exatos termos da legislação pertinente) .
-Reiterar a determinação anteriormente realizada ao município, nos termos do item 63.1 dos Padrões de Monitoramento do TCU, aprovados pela Portaria-Segecex 27/2009.
-Aplicar a multa prevista no art. 58, inciso IV, da Lei 8.443/1992, de acordo com o § 3º, do art. 268 do RI/TCU, ao Sr. Tulio Bezerra Lemos, CPF XXX.290.524-XX, prefeito do município de Macau/RN, por não atendimento, nos prazos fixados, a decisão e diligência do Tribunal, sem causa justificada.
-Aplicar a multa prevista no art. 58, inciso II, da Lei 8.443/1992, ao Sr. Einstein Albert Siqueira Barbosa, CPF XXX.998.214-XX, prefeito interino de Macau/RN à época dos fatos apontados, por afronta ao art. 1º da Lei 9.755, de 16/12/1998, art. 8º, §§ 1º e 2°, da Lei 12.527/2011 (Lei de Acesso à Informação) , art. 52, I e II, e art. 53, I a V, da Lei Complementar 101/2000.
-Por força das competências definidas no art. 38 do Decreto 9003, de 13 de março de 2017, que, dentre outros assuntos, aprova a estrutura regimental do Ministério da Fazenda, principalmente quanto a seus incisos I e X, determinar que a Secretaria do Tesouro Nacional, mediante a sua Subsecretaria de Relações Financeiras Intergovernamentais, realize análise e providências cabíveis acerca do enquadramento do município de Macau/RN na hipótese de penalidade prevista no art. 48. § 4º c/c art. 51, § 2°, da Lei Complementar 101/2000-LRF, encaminhando ao órgão central de contabilidade cópia do relatório e do voto que fundamentarem o Acórdão a ser proferido pelo TCU;
-Dar ciência ao Ministério Público Federal, ao Ministério Público do Estado do Rio Grande do Norte, ao Tribunal de Contas do Estado do Rio Grande do Norte, bem como à Câmara Municipal de Macau/RN acerca do descumprimento deliberado de normativos legais relativos à transparência na gestão dos recursos públicos no âmbito do município de Macau/RN, no intuito de que adotem as medidas consideradas necessárias quanto ao caso em tela, encaminhando-lhes cópia do relatório e do voto que fundamentarem o Acórdão a ser proferido por esta Corte.
37. [Próximo tópico monitorado:] 'IV - averigue se os beneficiários a seguir listados atendem atualmente aos requisitos do programa Bolsa Família, contidos na Lei 10.836/2004 com suas atualizações, e no item 1 da Instrução Operacional nº 70/Senarc/MDS, de 13/5/2014, reeditada em 12/1/2015, adotando as providências adequadas a cada caso, tendo em vista os indícios de que os referidos beneficiários ocupem ou tenham ocupado recentemente cargos comissionados na precitada Prefeitura Municipal, bem como informando e comprovando, junto ao TCU, no mesmo prazo, as medidas saneadoras adotadas: (...) '
38. Quanto ao item IV do parágrafo 10.2, do Relatório constante à peça 1 (necessidade de revisão da situação cadastral de beneficiários do Programa Bolsa Família relacionados, por indícios de irregularidades) , a Prefeitura Municipal de Macau/RN se manifestou através de parecer da Secretaria Municipal do Trabalho, Habitação e Desenvolvimento Social (Ofício 149/2017, de 6 de julho de 2017, encaminhado ao Prefeito do município- peça 35) .
39. O documento informa que foram realizadas visitas domiciliares (in loco) por assistente social do Cadastro Único, bem como as respectivas averiguações cadastrais. Abaixo, os Quadros 1 e 2 apresentam os resultados das averiguações realizadas, listando-se as usuárias que tiveram os benefícios cancelados ou liberados, fundamentados por pareceres sociais (24 pareceres) que declaram possuir respaldo na Lei 10.836/2004, que cria o Programa Bolsa Família, bem como na Portaria 177 MDS, de 16 de junho de 2011, que define procedimentos para a gestão do Cadastro Único para Programas Sociais do Governo Federal (peça 35, p. 7-103) . Outrossim, de acordo com o que fora informado, dez usuárias não foram visitadas por não terem sido localizadas, sendo que, dessas, seis constam com cancelamento e quatro com liberação do benefício (vide Quadro 3) .  
Quadro 1- Usuárias com benefícios cancelados
	NOME DA USUÁRIA
	NIS

	Elisangela Karine Campielo dos Santos Teixeira
	12925216643

	Fatima Rodrigues de Matos
	20961848051

	Francisca Mercia Pereira dos Santos
	16187719345

	Francisca Rosinete da Silva Santos
	20675033947

	Iara Miranda da Silva
	20936411613

	Ivaneide Gomes Marinho
	16216522842

	Josilene Ferreira da Silva
	16055512913

	Lucicleide Fernandes da Silva
	16070293992

	Marta Moura de Lima
	20428136669

	Rosicleide Xavier da Silva
	20143565952

	Vilma Cavalcante Fernandes
	17049239370

	Maria Joselandia Pereira Oliveira Souza
	19023356279

Fonte: peça 35, p. 5.
Quadro 2- Usuárias com benefícios liberados.
	NOME DA USUÁRIA
	NIS

	Maria da Gloria Lopes da Silva
	16399419884

	Ana Claudia Pontes da Silva
	16013354775

	Iara Kaliana Oliveira da Silva
	12927762645

	Jane Cleide Silva
	17034328127

	Joseane Ferreira Paulino
	16060923438

	Maria de Fatima da Silva
	16364017453

	Maria de Fatima da Silva
	16446485299

	Priscilla Lemos Martins
	16662243079

	Salatiene Maria Silva de Lima
	16656076352

	Suely Xavier da Costa
	16061228679

	Vanusia Silva de Farias
	16595400732

	Vera Lucia Brito do Nascimento
	12089653045

Fonte: peça 35, p. 4.
Quadro 3- Usuárias em mudança de endereço ou não localizadas.
	NOME DA USUÁRIA
	NIS
	SITUAÇÃO
	OBSERVAÇÃO

	Ana Paula Santos da Rocha
	16145009013
	Liberado
	Mudou de endereço

	Romenia Daniela Oliveira de Souza
	16055646626
	Liberado
	Mudou de endereço

	Maria de Fatima da Silva
	16396240875
	Liberado
	Endereço não localizado 

	Sonizete dos Anjos Macena
	19013509676
	Liberado
	Endereço não localizado

	Hilma de Oliveira Lima
	16070189559
	Cancelado
	Mudou de endereço

	Lucicleide Soares da Silva
	12374128387
	Cancelado
	Mudou de endereço

	Suane Gomes Parreira
	12682075039
	Cancelado
	Mudou de endereço

	Lucicleide Firmino de Oliveira
	17049238668
	Cancelado
	Mudou de endereço

	Maria do Socorro Maciel Moura
	16363147590
	Cancelado
	Endereço não localizado

	Vania Monteiro Lima
	13978753196
	Cancelado
	Endereço não localizado

Fonte: peça 35, p. 4.
Análise
40. Em análise dos pareceres sociais emitidos para as doze usuárias que se apresentam com os benefícios cancelados, verificou-se o seguinte quadro acerca daquelas que mantêm vínculo laboral com a administração municipal:
a) três usuárias que ocupam cargo em comissão no município, cujos pareceres sociais constam pela manutenção do cancelamento, devido à renda per capita familiar se apresentar acima do limite legalmente definido. São elas:
- Elisangela Karine Campielo dos Santos Teixeira, NIS 12925216643;
- Francisca Rosinete da Silva Santos, NIS 20675033947; e
- Rosicleide Xavier da Silva, NIS 20143565952.
b) uma usuária (Fatima Rodrigues de Matos, NIS 20961848051) , que, apesar de constar com o benefício cancelado, o parecer social fora favorável à sua concessão, visto que a sua renda per capita familiar constava dentro do limite legal. Mencionou-se que a usuária trabalha como professora no 'Mais Educação' (acredita-se que se trata do Programa Novo Mais Educação, do Governo Federal) .
41. Quanto à análise dos pareceres sociais das doze usuárias que mantêm os benefícios liberados, constatou-se que uma delas (Maria da Gloria Lopes da Silva, NIS 16399419884) exerce cargo em comissão no município, cujo parecer foi pelo cancelamento do benefício. Portanto, o município deve comprovar a esta Corte o efetivo cancelamento de seu benefício.
42. Das dez usuárias listadas que não passaram por visitação de Assistente Social do Cadastro Único por inexistência de endereços capazes de proporcionar as respectivas localizações, observa-se que quatro delas constam na situação de benefício liberado, quais sejam: Ana Paula Santos da Rocha, NIS 16145009013; Romenia Daniela Oliveira de Souza, NIS 16055646626; Maria de Fatima da Silva, NIS 16396240875; e Sonizete dos Anjos Macena NIS 19013509676.
43. De acordo com o art. 18, VI, da Portaria MDS 177/2011:
Art. 18. O município e o Distrito Federal apenas efetuarão a exclusão lógica do cadastro da família da base do CadÚnico quando ocorrer quaisquer das seguintes situações: 
 (...) 
VI - não localização da família para atualização ou revalidação cadastral, por período igual ou superior a quatro anos contados da inclusão ou da última atualização cadastral.
44. Dessa forma, cabe à gestão do município de Macau/RN analisar se as quatro usuárias acima relacionadas se enquadram no critério normativo supramencionado, hipótese em que os respectivos cadastros devem ser cancelados.
Evidências
- Parecer da Secretaria Municipal do Trabalho, Habitação e Desenvolvimento Social do município de Macau/RN (Ofício 149/2017, de 6 de julho de 2017, encaminhado ao Prefeito do município- peça 35) .
Conclusão
45. No que toca ao item IV do parágrafo 10.2, do Relatório constante à peça 1 (necessidade de revisão da situação cadastral de beneficiárias do Programa Bolsa Família relacionadas, por indícios de irregularidades) , verificou-se que dezoito usuárias, apontadas incialmente pelo TCU com recebimento de benefício com possibilidade de irregularidade, constavam com os benefícios cancelados até o momento da averiguação pelo município (peça 35) . 
46. Em análise das informações prestadas, verifica-se a necessidade de que a municipalidade comprove a esta Corte o efetivo cancelamento do benefício da usuária mencionada no parágrafo 41 desta instrução (conforme proposta de encaminhamento) .
47. Ademais, cabe à gestão do município de Macau/RN realizar análise acerca dos cadastros das quatro usuárias devidamente indicadas no parágrafo 42 da presente instrução (conforme proposta de encaminhamento) , com o fito de se verificar se as mesmas se enquadram no critério normativo definido no art. 18, VI, da Portaria MDS 177/2011, ocasião em que os respectivos cadastros devem ser cancelados.
48. Por todo o exposto, considera-se em cumprimento com prazo expirado a deliberação contida no item 9.4 do Acórdão 359/2017-TCU-Plenário, quanto ao item IV do parágrafo 10.2, do Relatório constante à peça 1.
Proposta de encaminhamento
-Considerar em cumprimento com prazo expirado a determinação proveniente do item 9.4 do Acórdão 359/2017-TCU-Plenário, quanto ao item IV do parágrafo 10.2, do Relatório constante à peça 1 (necessidade de revisão da situação cadastral de beneficiárias do Programa Bolsa Família relacionadas, por indícios de irregularidades) .
-Determinar que a Prefeitura de Macau/RN: 
a) comprove a esta Corte o efetivo cancelamento do benefício do Programa Bolsa Família da usuária Maria da Gloria Lopes da Silva, NIS 16399419884, a qual, apesar de constar com o benefício em situação ativa, até o momento de visita realizada por assistente social do Cadastro Único, exercia cargo em comissão junto ao município, bem como não atendia aos critérios de renda familiar legalmente definidos, inclusive, obtendo parecer social pelo cancelamento de seu benefício (parágrafo 41) ; 
b) realize revisão cadastral das seguintes usuárias do Programa Bolsa Família, com o fito de se verificar se as mesmas se enquadram no critério normativo definido no art. 18, VI, da Portaria MDS 177/2011, realizando-se o devido cancelamento de cadastro, quando verificada a ocorrência da hipótese prevista na mencionada norma: Ana Paula Santos da Rocha, NIS 16145009013; Romenia Daniela Oliveira de Souza, NIS 16055646626; Maria de Fatima da Silva, NIS 16396240875; e Sonizete dos Anjos Macena NIS 19013509676 (parágrafo 42) .
Item 9.5 do Acórdão 359/2017-TCU-Plenário (peça 13) 
Situação que levou à proposição da deliberação
49. A determinação se origina de reiteração de diligência anteriormente realizada ao Denasus (peça 10, p. 5-7) . Acolhendo a proposta realizada por esta unidade, o Plenário do TCU assim deliberou:
9.5. com base no art. 43, inciso I, da Lei nº 8.443/1992, determinar ao Departamento Nacional de Auditoria do SUS - Denasus que, no prazo de trinta dias, emita parecer conclusivo acerca das ações a serem adotadas com vistas ao saneamento das impropriedades abaixo: 
9.5.1. relação informal entre o Município de Macau/RN e a Fundação Antônio Ferraz, desde 1º/1/2006, sem instrumento convenial, envolvendo transferência de recursos financeiros, inclusive do SUS, em afronta ao princípio da legalidade, previsto no art. 37, caput, da Constituição Federal; e 
9.5.2. cessão pelo Município de Macau/RN à Fundação Antônio Ferraz da quase totalidade do pessoal envolvido com atendimento médico do Hospital Antônio Ferraz, além do aparelhamento dessa fundação, em parte com recursos do SUS, com equipamentos, materiais, medicamentos e um subsídio mensal de R$ 100.000,00, este último montante oriundo de recursos dos royalties do petróleo, assemelhando-se à situação de um arrendamento mercantil da estrutura, com municipalização informal daquela unidade de saúde, quando todos os recursos originados das AIHs (autorizações de internamento hospitalar) produzidas pelo precitado Hospital são entregues à Fundação, podendo se caracterizar o instituto do enriquecimento sem causa contido no art. 884 do Código Civil Brasileiro.
Providências adotadas e comentários dos gestores
50. O Denasus se manifestou, de forma tempestiva, mediante o Ofício 145/SEAUD/DIVNE/RN/MS, de 11 de julho de 2017 (peça 31) , contendo parecer técnico conclusivo. Dada a forma sintética e informativa em que já se apresenta o documento, transcreve-se íntegra de todas as suas alíneas e proposta realizada, verbis:
a) A Fundação Antônio Ferraz, CNPJ n° 08.116.931/0001-61 segue como natureza jurídica entidade sem fins lucrativos. O Município de Macau/RN dispõe da Lei n° 1176, de 21/10/2016, que autoriza a celebração de convênio com a Fundação Antônio Ferraz, no valor de R$120.000,00 (Cento e vinte mil reais) mensais, retroagindo seus efeitos a 17/06/2016, com vigência até 31/12/2016, tendo sido prorrogada pelo Decreto Municipal n° 2297, de 07/03/2017, com vigência até 31/12/2017, retroagindo seus efeitos ao dia 02/01/2017. Contudo, permanece sem celebração do termo de convênio entre as partes, não tendo sido efetivada a municipalização da Fundação.
b) O Processo Administrativo GAB/Prefeitura de Macau n° 963/17 apresenta Parecer Jurídico de 10/05/2017 favorável pela cessação do pagamento dos valores referentes às AIHs produzidas pela Fundação Antônio Ferraz, em alegação de pagamento em duplicidade, tendo em vista que a remuneração aos profissionais executores dos procedimentos cobrados em AIH já eram pagos mediante vínculo com a Prefeitura Municipal de Saúde de Macau/RN, na qual, a partir de janeiro de 2017, a Secretaria Municipal de Saúde deixou de repassar os recursos originários da produção de AIHs à Fundação Antônio Ferraz.
c) A Secretaria Municipal de Saúde de Macau/RN disponibiliza e mantém um número de 156 funcionários, efetivos e contratados, entre médicos, enfermeiros, psicólogos, assistentes sociais, bioquímicos, nutricionistas, técnicos de enfermagem e de farmácia, motoristas, arquivistas e ASG, todos lotados no Pronto Socorro Municipal Alfredo Teixeira, CNES n° 2474352, para atendimento de urgência e emergência, que funciona na estrutura física da Fundação Antônio Ferraz.
d) Na relação de empregados apresentada pela Fundação Antônio Ferraz, constatou-se que a mesma conta com 17 servidores, sendo um assistente administrativo, nove auxiliares de enfermagem, um farmacêutico, uma copeira, uma cozinheira, uma secretária, dois vigias e uma zeladora. Cabe informar que a Fundação produz AIH Clinica, Cirúrgica e Obstétrica, contudo, não consta na relação de empregados os profissionais médicos e enfermeiros, necessários para a produção de AIHs, demonstrando que permanece a disponibilidade da quase totalidade da força de trabalho vinculada ao Município de Macau nos atendimentos oferecidos pela Fundação Antônio Ferraz.
e) A gestão municipal de saúde de Macau/RN suporta com equipamentos, materiais e medicamentos o Pronto Socorro Municipal Alfredo Teixeira, que funciona nas dependências da Fundação.
f) A Maternidade José Varela - APAMI de Macau encontra-se fechada e desativada, tendo paralisado a oferta dos seus atendimentos desde julho de 2015. No momento da visita in loco, a estrutura física da APAMI não apresentava condições de funcionamento.
4. Diante o exposto e atendendo ao item 9.5 do Acórdão 359/2017-TCU-Plenário, com base no art.43, inciso I, da Lei n°8.443/1992, com vistas ao saneamento das impropriedades, recomenda-se à gestão municipal celebrar o termo de convênio entre a Secretaria Municipal de Saúde de Macau/RN e a Fundação Antônio Ferraz, CNES n° 2474328 - CNPJ n° 08.116.931/0001-61, já autorizado pela Lei n° 1176, de 21/10/2016, prorrogada pelo Decreto Municipal n° 2297, de 07/03/2017, até que seja efetivada a municipalização da Fundação.
Análise
51. Consoante se depreende da leitura, a representação do Denasus no Estado do Rio Grande do Norte (Seaud/RN) se restringiu a realizar apontamentos que, em grande parte, já haviam sido constatados por esta Corte, e que, portanto, geraram a determinação disposta no item 9.5 do Acórdão 359/2017-TCU-Plenário, não apresentando medidas efetivas que tendam a reprimir a prática reiterada da ilegalidade já configurada, a exemplo da proposta de avaliação de quanto à realização de tomada de contas especial do município pelo Fundo Nacional de Saúde (art. 40, V c/c art. 7º, IV, do Decreto 8901/2016) . Contudo, o órgão de auditoria realizou tão somente recomendação à gestão municipal para que esta celebre termo de convênio com a Fundação Antônio Ferraz, até que se consolide a municipalização da Fundação.
52. Nesse sentido, vale ressaltar que, em momento anterior, o Fundo Nacional de Saúde havia se manifestado da seguinte forma quanto à possibilidade de instauração de tomada de contas especial relacionada ao caso em tela (Ofício 004.516/2016/ASJUR/FNS/SE/MS, TC Processo 018.161/2014-6, peça 85) :
Conclui-se, portanto que, para instauração da TCE, dependemos do encaminhamento de documentação apta a tanto - que até o momento não foi recebida - e não detemos qualquer competência legal para avaliar uma política pública de saúde ou concluir sobre as medidas saneadoras a serem implementadas, como determinado por este Tribunal, razão pela qual dependemos do encaminhamento formal de Relatório de Auditoria elaborado pelo DENASUS, para, aí sim, providenciar a instauração de Tomada de Contas Especial, se for o caso, em atendimento os mencionados atos regimentais que delimitam a competência deste FNS, à Instrução Normativa nO71, de 2012 do TCU, e legislação vigente correlata ao assunto.
Dessa forma, rogamos a esse Tribunal que, em homenagem aos princípios da legalidade e da especialidade administrativa, reveja os termos da presente determinação que compõe o TC Processo 018.161/2014-6, eis que a adoção de medidas deve partir da atuação do DENASUS e das Secretarias finalísticas desta Pasta - o primeiro auditando e os últimos analisando as falhas com o intuito de saneá-las - e só se se mostrar necessário é que o procedimento deve ser encaminhado a este FNS, munido de elementos imprescindíveis à instauração de Tomada de Contas Especial.
53. Assim, verifica-se que o órgão de auditoria do SUS, no caso específico, não demonstrou encaminhamento da questão para avaliação do FNS, quando deveria tê-lo feito.
54. Outrossim, conforme acima relatado, chama a atenção o fato de que o prazo de vigência consignado na Lei Municipal 1176, de 21/10/2016, autorizando a manutenção de convênio com a Fundação Antônio Ferraz, fora alterado mediante Decreto do Executivo. Tal prorrogação deve ser realizada, necessariamente, mediante autorização legislativa, sob pena de estar o Chefe do Poder Executivo usurpando da função legislativa constitucionalmente conferida à Câmara de Vereadores. Portanto, tal fato deve ser comunicado à Câmara Municipal para análise e providências pertinentes.
Evidências
-Ofício 145/SEAUD/DIVNE/RN/MS, de 11 de julho de 2017 (peça 31) .
Conclusão
55. O Denasus não apresentou medidas efetivas que tendam a reprimir a prática reiterada da ilegalidade já configurada, a exemplo de, após municiar o Fundo Nacional de Saúde de informações adequadas e suficientes, propor avaliação quanto à realização de tomada de contas especial do município. Portanto, será realizada proposta no sentido de se dar ciência ao órgão acerca de sua responsabilidade nesse sentido, bem como ao FNS para que avalie a hipótese de instauração de tomada de contas especial no município de Macau/RN, haja vista o que se estabelece no art. 78 da Lei 4.320/64; art. 197 do Regimento Interno do Tribunal de Contas da União-RI/TCU; art. 40, V c/c art. 7º, IV, do Decreto 8901/2016; e item 9.3 do Acórdão 1072/2017-TCU-Plenário.
56. Ademais, deve-se propor dar ciência à Câmara Municipal de Macau/RN acerca da prorrogação de prazo da vigência da Lei Municipal 1176, de 21/10/2016, mediante Decreto editado pelo Poder Executivo, devendo haver previsão legal nesse sentido.
57. Ainda, propor-se-á dar ciência ao Conselho Municipal de Saúde de Macau/RN para que promova o monitoramento da aplicação dos recursos, levando-se em consideração o caso quando da avaliação do Relatório Detalhado do Quadrimestre Anterior, assim como na oportunidade da avaliação do Relatório Anual de Gestão, consoante prescrito pelo art. 1º, § 2º, da Lei 8.142/90; art. 36, caput, e incisos I, II e III, da LC 141/2012; e art. 36, § 1º, da LC 141/2012.
58. Por todo o exposto, considera-se parcialmente cumprida a determinação contida no item 9.5 do Acórdão 359/2017-TCU-Plenário.
Proposta de encaminhamento
-Considerar parcialmente cumprida a determinação contida no item 9.5 do Acórdão 359/2017-TCU-Plenário.
-Com fundamento no Acórdão 1072/2017-TCU-Plenário, determinar ao Fundo Nacional de Saúde (FNS) , que avalie a hipótese de instauração tomada de contas especial no município de Macau/RN, pelos motivos indicados no item 9.5 do Acórdão 359/2017-TCU-Plenário, também relatados no Ofício 145/SEAUD/DIVNE/RN/MS, de 11 de julho de 2017 (peça 31) , apresentando decisão e medida adotadas acerca da matéria a esta Corte (parágrafos 49-58) .
-Dar ciência à Seção de Auditoria da Divisão de Gestão do Núcleo Estadual no Rio Grande do Norte (Seaud/RN) , do Ministério da Saúde, que as irregularidades que apontem dano ao erário, identificadas em âmbito de auditoria no SUS, devem ser comunicadas ao Fundo Nacional de Saúde, para que este, mediante análise de adequação, proceda à devida instauração de tomada de contas especial, com fundamento no art. 78 da Lei 4.320/64; art. 197 do Regimento Interno do Tribunal de Contas da União-RI/TCU; e art. 40, V c/c art. 7º, IV, do Decreto 8901/2016; e item 9.3 do Acórdão 1072/2017-TCU-Plenário (parágrafos 49-58) .
-Dar ciência ao Conselho Municipal de Saúde de Macau/RN para que promova o monitoramento da aplicação dos recursos, considerando o caso quando da avaliação do Relatório Detalhado do Quadrimestre Anterior, bem como quando da avaliação do Relatório Anual de Gestão, de acordo com o que prescrevem o art. 1º, § 2º, da Lei 8.142/90; o art. 36, caput, e incisos I, II e III, da LC 141/2012; e o art. 36, § 1º, da LC 141/2012.
-Por força do art. 38, V, da Lei Complementar 141/2012, dar ciência à Câmara Municipal de Macau/RN acerca da prorrogação de prazo da vigência da Lei Municipal 1176, de 21/10/2016 mediante Decreto editado pelo Poder Executivo, devendo haver previsão legal nesse sentido, sob pena de estar a Prefeitura incorrendo em dupla ilegalidade, por não haver previsão legal para a manutenção de convênio com a Fundação Antônio Ferraz e por não existir o instrumento convenial que suporte essa relação.
CONCLUSÃO
59. Considera-se não cumprida a determinação contida no item 9.4 do Acórdão 359/2017-TCU-Plenário, quanto aos itens I e II, parágrafo 10.2, do Relatório constante à peça 1.
60. A gestão atual não demonstrou qualquer documentação necessária à comprovação de realização de procedimento licitatório na forma determinada. Ademais, o prefeito interino (anterior) , apresentou argumentos e documentos que não o eximem da responsabilidade em não se atender o preceito disposto no art. 3º, da Lei de Licitações e Contratos. Portanto, propor-se-á aplicação de multa aos responsáveis pela omissão em prestar informações a este Tribunal, bem como por desrespeito ao que preceitua o art. 3º da Lei 8.666/93. 
61. Ainda, com fulcro no art. 5°, § 1°, da Lei 10.880/2004, que instituiu o Pnate, deve-se propor determinar que o Fundo Nacional de Desenvolvimento da Educação (FNDE) avalie se o município de Macau/RN se encontra em situação que enseje a suspensão do repasse dos recursos financeiros à conta do Pnate, apresentando-se as eventuais providências adotadas para se resolver a questão.
62. Também se considera não cumprida a determinação contida no item 9.4. do Acórdão 359/2017-TCU-Plenário, quanto ao item III do parágrafo 10.2, do Relatório constante à peça 1, porquanto o município permanece em situação de irregularidade no que toca ao descumprimento da transparência pública municipal, notadamente no que se refere aos comandos insculpidos no art. 1º da Lei 9.755, de 16/12/1998, art. 8º, §§ 1º e 2°, da Lei 12.527/2011 (Lei de Acesso à Informação) , art. 52, I e II, e art. 53, I a V, da Lei Complementar 101/2000, atualizada pela Lei Complementar 131, de 27/5/2009 (Lei de Responsabilidade Fiscal-LRF) .
63. Assim, deve-se propor determinar que a Secretaria do Tesouro Nacional, por meio de sua Subsecretaria de Relações Financeiras Intergovernamentais, realize análise e providências cabíveis acerca do enquadramento do município de Macau/RN na hipótese de penalidade prevista no art. 48. § 4º c/c art. 51, § 2°, da Lei Complementar 101/2000-LRF.
64. No que toca ao item IV do parágrafo 10.2, do Relatório constante à peça 1 (necessidade de revisão da situação cadastral de beneficiárias do Programa Bolsa Família relacionadas, por indícios de irregularidades) , verificou-se que dezoito usuárias, apontadas incialmente pelo TCU com recebimento de benefício com possibilidade de irregularidade, constavam com os benefícios cancelados até o momento da averiguação pelo município (peça 35) . 
65. Em análise das informações prestadas, verifica-se a necessidade de que a municipalidade comprove a esta Corte o efetivo cancelamento do benefício da usuária mencionada no parágrafo 51 desta instrução (conforme proposta de encaminhamento) .
66. Ademais, cabe à gestão do município de Macau/RN realizar análise acerca dos cadastros das quatro usuárias devidamente indicadas no parágrafo 52 (conforme proposta de encaminhamento) , com o fito de se verificar se as mesmas se enquadram no critério normativo definido no art. 18, VI, da Portaria MDS 177/2011, ocasião em que os respectivos cadastros devem ser cancelados.
67. Por todo o exposto, considera-se em cumprimento com prazo expirado a deliberação contida no item 9.4 do Acórdão 359/2017-TCU-Plenário, quanto ao item IV do parágrafo 10.2, do Relatório constante à peça 1.
68. No que concerne à determinação disposta no item 9.5 do Acórdão 359/2017-TCU-Plenário, o Denasus não apresentou medidas efetivas que tendam a reprimir a prática reiterada da ilegalidade já configurada, a exemplo de, após municiar Fundo Nacional de Saúde de informações adequadas e suficientes, propor avaliação quanto à realização de tomada de contas especial do município. Portanto, será realizada proposta no sentido de se dar ciência ao órgão acerca de sua responsabilidade nesse sentido, bem como ao FNS para que avalie a hipótese de instauração de tomada de contas especial no município de Macau/RN, haja vista o que se estabelece no art. 78 da Lei 4.320/64; art. 197 do Regimento Interno do Tribunal de Contas da União-RI/TCU; art. 40, V c/c art. 7º, IV, do Decreto 8901/2016; e item 9.3 do Acórdão 1072/2017-TCU-Plenário.
69. Também, deve-se propor dar ciência à Câmara Municipal de Macau/RN acerca da prorrogação de prazo da vigência da Lei Municipal 1176, de 21/10/2016, mediante Decreto editado pelo Poder Executivo, devendo haver previsão legal nesse sentido.
70. Por fim, propor-se-á dar ciência ao Conselho Municipal de Saúde de Macau/RN para que promova o monitoramento da aplicação dos recursos, levando-se em consideração o caso quando da avaliação do Relatório Detalhado do Quadrimestre Anterior, assim como na oportunidade da avaliação do Relatório Anual de Gestão, consoante prescrito pelo art. 1º, § 2º, da Lei 8.142/90; art. 36, caput, e incisos I, II e III, da LC 141/2012; e art. 36, § 1º, da LC 141/2012.
71. Deve-se dar ciência ao Ministério Público Federal, ao Ministério Público do Estado do Rio Grande do Norte, ao Tribunal de Contas do Estado do Rio Grande do Norte, bem como à Câmara Municipal de Macau/RN das conclusões ora dispostas, para que se procedam às medidas consideradas adequadas, notadamente no que foi tratado nos parágrafos 14-36 desta instrução.
72. Nessa esteira, considera-se parcialmente cumprida a determinação contida no item 9.5 do Acórdão 359/2017-TCU-Plenário.
73. Em síntese, o grau de cumprimento das deliberações provenientes do Acórdão 359/2017-TCU-Plenário está assim configurado, de acordo com a classificação definida nos Padrões de Monitoramento, aprovados pela Portaria-Segecex 27/2009:
Tabela 1 - Grau de cumprimento das deliberações do Acórdão 359/2017-TCU-Plenário.
	Situação das deliberações
	Itens do Acórdão 359/2017-TCU-Plenário
	Percentual 1
	Percentual 2

	Não cumprida
	9.4. (itens I, II e III do parágrafo 10.2, do Relatório de Fiscalização constante à peça 1) 
	0%
	21%

	Em cumprimento com prazo expirado
	9.4. (item IV do parágrafo 10.2, do Relatório de Fiscalização constante à peça 1) 
	85%
	
	Parcialmente cumprida
	9.5.
	70%
	70%

Fonte: elaboração própria.
Nota 1: o Percentual 1, quanto ao item 9.4, diz respeito aos percentuais quanto ao atendimento dos itens I, II, III e IV do parágrafo 10.2 do Relatório de Fiscalização constante à peça 1 (conforme consignado no próprio item do Acórdão) .
Nota 2: o Percentual 2, quanto ao item 9.4, foi calculado considerando-se 85% (relacionado ao item IV do parágrafo 10.2, do Relatório de Fiscalização constante à peça 1) de 25% (correspondente ao atendimento total de um item, do total de quatro itens) , que resulta em 21%.
74. Até o presente momento, foi observado baixo nível de benefícios efetivos das deliberações monitoradas, tendo-se em vista o descumprimento deliberado, principalmente, quanto ao município de Macau/RN às determinações provenientes desta Corte. Portanto, propõe-se que novo monitoramento do Acórdão 359/2017-TCU-Plenário seja realizado em data futura. 
75. Em decorrência do baixo cumprimento dos itens do acórdão monitorado, foram realizadas propostas de encaminhamento, sobre as quais, estima-se como benefício, principalmente, a contribuição no sentido de se reprimir atos de ilegalidade cometidos pela gestão municipal no uso de recursos federais.
76. Dessa forma, foi realizada proposta de aplicação de multa aos gestores do município de Macau/RN, por omissão em apresentar informações a esta Corte, bem como por desrespeito a comandos da Lei 8.666/93 e da legislação relacionada à transparência pública (parágrafos 16-26 e 27-36) . Ainda, a essa municipalidade, foi realizada reiteração de determinações contidas do Acórdão 9.4. (itens I, II e III do parágrafo 10.2, do Relatório de Fiscalização constante à peça 1) , nos termos do item 63.1, dos Padrões de Monitoramento do TCU, aprovados pela Portaria-Segecex 27/2009.
PROPOSTA DE ENCAMINHAMENTO
77. Ante o exposto, submete-se a presente instrução de monitoramento à consideração superior, com as seguintes propostas:
77.1. considerar não cumprida a determinação realizada mediante o item 9.4 do Acórdão 359/2017-TCU-Plenário, quanto aos itens I e II do parágrafo 10.2, do Relatório constante à peça 1 deste processo (determinação de realização de procedimento licitatório para contratação de serviços de transporte escolar relativo ao Programa Nacional de Apoio ao Transporte Escolar - Pnate) (parágrafos 16-26) .
77.2. aplicar a multa prevista no art. 58, inciso IV, da Lei 8.443/1992, de acordo com o § 3º, do art. 268 do RI/TCU, ao Sr. Tulio Bezerra Lemos, CPF XXX.290.524-XX, prefeito do município de Macau/RN, por não atendimento, nos prazos fixados, a decisão e diligência do Tribunal, sem causa justificada (parágrafos 10-26 e 27-36) .
77.3. aplicar a multa prevista no art. 58, inciso II, da Lei 8.443/1992, ao Sr. Einstein Albert Siqueira Barbosa, CPF XXX.998.214-XX, prefeito interino de Macau/RN à época dos fatos apontados, por afronta ao art. 3º da Lei 8.666/93, Lei de Licitações e Contratos (parágrafos 16-26) , bem como por desrespeitar a transparência pública legalmente instituída, de acordo com o art. 1º da Lei 9.755, de 16/12/1998, art. 8º, §§ 1º e 2°, da Lei 12.527/2011 (Lei de Acesso à Informação) , art. 52, I e II, e art. 53, I a V, da Lei Complementar 101/2000 (parágrafos 27-36) .
77.4. com fulcro no art. 5°, § 1°, da Lei 10.880/2004, que instituiu o Pnate, determinar que o Fundo Nacional de Desenvolvimento da Educação (FNDE) avalie se o município de Macau/RN se encontra em situação que enseje a suspensão do repasse dos recursos financeiros à conta do Pnate, apresentando-se as eventuais providências adotadas para se resolver a questão (parágrafos 16-26) .
77.5. considerar não cumprida a determinação constante do item 9.4 do Acórdão 359/2017-TCU-Plenário, quanto ao item III do parágrafo 10.2, do Relatório constante à peça 1 deste processo (atualização de todas as informações necessárias no Portal Transparência de Macau-RN- http://transparencia.macau.rn.gov.br/-, nos exatos termos da legislação pertinente) - parágrafos 27-36.
77.6. por força das competências definidas no art. 38 do Decreto 9003, de 13 de março de 2017, que, dentre outros assuntos, aprova a estrutura regimental do Ministério da Fazenda, principalmente quanto a seus incisos I e X, determinar que a Secretaria do Tesouro Nacional, mediante a sua Subsecretaria de Relações Financeiras Intergovernamentais, realize análise e tome as providências cabíveis acerca do enquadramento do município de Macau/RN na hipótese de penalidade prevista no art. 48. § 4º c/c art. 51, § 2°, da Lei Complementar 101/2000-LRF (parágrafos 27-36) ;
77.7. considerar em cumprimento com prazo expirado a determinação proveniente do item 9.4 do Acórdão 359/2017-TCU-Plenário, quanto ao item IV do parágrafo 10.2, do Relatório constante à peça 1 (necessidade de revisão da situação cadastral de beneficiárias do Programa Bolsa Família relacionadas, por indícios de irregularidades) (parágrafos 37-48) .
77.8. Determinar à Prefeitura de Macau/RN, para que no prazo de trinta dias: 
77.8.1. com base no art. 43, inciso I, da Lei nº 8.443/1992, bem como no item 63.1 dos Padrões de Monitoramento do TCU, aprovados pela Portaria-Segecex 27/2009, informe as providências adotadas com vistas ao cumprimento das determinações endereçadas à municipalidade por este Tribunal mediante o subitem 1.7.2 do Acórdão 3051/2015-TCU-Plenário, bem como o item 9.4 do Acórdão 359/2017-TCU-Plenário, a seguir transcritas, sem prejuízo de alertá-lo que o descumprimento de determinação deste Tribunal sujeita o responsável à aplicação da multa prevista no art. 58, § 1º, da Lei nº 8.443/1992 c/c o art. 268, inciso VII, do Regimento Interno/TCU:
77.8.1.1. proceda ao procedimento licitatório cabível para a contratação dos serviços de transporte escolar relativo ao Programa Nacional de Apoio ao Transporte Escolar - Pnate-, no referido município, visando obter as melhores propostas para a administração pública, conforme art. 3º da LLC.
77.8.1.2. quando da realização de licitação para a contratação dos serviços de transporte escolar, com recursos do Pnate, seja previsto no edital ou carta convite, além de todos os requisitos contidos no Guia de Transporte Escolar do FNDE e demais normas que disciplinam o referido programa, tais como, tipo de veículo, acessórios obrigatórios e tempo máximo de fabricação, conforme a Lei 9.503/1997 (CTB) , arts. 65; 105; 133; 136 a 138 e art. 230, caput e inciso XVIII, e os Acórdão 2668/2013-TCU-Plenário e 1559/2014-2ª Câmara.
77.8.1.3. proceda aos lançamentos e atualizações de todas as informações necessárias no Portal Transparência de Macau-RN (http://transparencia.macau.rn.gov.br/) nos exatos termos da legislação pertinente:
a) art. 1º da Lei 9.755, de 16/12/1998; art. 1º da IN-TCU 28/1999, e anexo único da Portaria-TCU 275/2000 (Homepage das contas públicas) ;
b) art. 8º, § 1º, da Lei 12.527, de 18 /11/2011 (Lei de Acesso à Informação) ; e
c) art. 52, incisos I e II, e art. 53, incisos I a V, da Lei Complementar 101, de 4/5/2000, atualizada pela Lei Complementar 131, de 27/5/2009 (Lei de Responsabilidade Fiscal) .
77.8.2. comprove a esta Corte o efetivo cancelamento do benefício do Programa Bolsa Família da usuária Maria da Gloria Lopes da Silva, NIS 16399419884, a qual, apesar de constar com o benefício em situação ativa, até o momento de visita realizada por assistente social do Cadastro Único, exercia cargo em comissão junto ao município, bem como não atendia aos critérios de renda familiar legalmente definidos, inclusive, obtendo parecer social pelo cancelamento de seu benefício (parágrafo 41) ; 
77.8.3. realize revisão cadastral das seguintes usuárias do Programa Bolsa Família, com o fito de se verificar se as mesmas se enquadram no critério normativo definido no art. 18, VI, da Portaria MDS 177/2011, realizando-se o devido cancelamento de cadastro, quando verificada a ocorrência da hipótese prevista na mencionada norma: Ana Paula Santos da Rocha, NIS 16145009013; Romenia Daniela Oliveira de Souza, NIS 16055646626; Maria de Fatima da Silva, NIS 16396240875; e Sonizete dos Anjos Macena NIS 19013509676 (parágrafo 42) .
77.9. considerar parcialmente cumprida a determinação contida no item 9.5 do Acórdão 359/2017-TCU-Plenário.
77.10. com fundamento no Acórdão 1072/2017-TCU-Plenário, determinar ao Fundo Nacional de Saúde (FNS) , que avalie a hipótese de instauração tomada de contas especial no município de Macau/RN, pelos motivos indicados no item 9.5 do Acórdão 359/2017-TCU-Plenário, também relatados no Ofício 145/SEAUD/DIVNE/RN/MS, de 11 de julho de 2017 (peça 31) , apresentando decisão e medida adotadas acerca da matéria a esta Corte (parágrafos 49-58) .
77.11. dar ciência das conclusões constantes nesta instrução, notadamente quanto ao disposto nos parágrafos 16-26, ao Ministério Público Federal e ao Ministério Público do Estado do Rio Grande do Norte, para que o parquet promova análise e medidas acerca do enquadramento dos Chefes do Poder Executivo omissos em conduta que possa ensejar sanções na esfera penal.
77.12. dar ciência ao Tribunal de Contas do Estado do Rio Grande do Norte, bem como à Câmara Municipal de Macau/RN acerca do descumprimento deliberado de determinações desta Corte Federal que visam ao devido atendimento, por parte da Prefeitura de Macau/RN, a normativos legais relativos a licitações e contratos públicos, bem como a critérios de recebimento de recursos do Programa Nacional de Apoio ao Transporte Escolar (Pnate) , para que adotem as medidas consideradas necessárias quanto ao caso em tela, principalmente quanto ao momento de julgamento e apreciação das contas dos gestores infratores (parágrafos 16-26) .
77.13. dar ciência ao Ministério Público Federal, ao Ministério Público do Estado do Rio Grande do Norte, ao Tribunal de Contas do Estado do Rio Grande do Norte, bem como à Câmara Municipal de Macau/RN acerca do descumprimento deliberado de normativos legais relativos à transparência na gestão dos recursos públicos no âmbito do município de Macau/RN, no intuito de que adotem as medidas consideradas necessárias quanto ao caso em tela (parágrafos 27-36) .
77.14. dar ciência à Seção de Auditoria da Divisão de Gestão do Núcleo Estadual no Rio Grande do Norte (Seaud/RN) , do Ministério da Saúde, de que as irregularidades que apontem danos ao erário, identificadas em âmbito de auditoria no SUS, devem ser comunicadas ao Fundo Nacional de Saúde, para que este, mediante análise de adequação, proceda à devida instauração de tomada de contas especial, com fundamento no art. 78 da Lei 4.320/64; art. 197 do Regimento Interno do Tribunal de Contas da União-RI/TCU; e art. 40, V c/c art. 7º, IV, do Decreto 8901/2016; e item 9.3 do Acórdão 1072/2017-TCU-Plenário (parágrafos 49-58) .
77.15. dar ciência à Câmara Municipal de Macau/RN, por força do art. 38, V, da Lei Complementar 141/2012, acerca da prorrogação de prazo da vigência da Lei Municipal 1176, de 21/10/2016 mediante Decreto editado pelo Poder Executivo, devendo haver previsão legal nesse sentido, sob pena de estar a Prefeitura incorrendo em dupla ilegalidade, por não haver previsão legislativa para a manutenção de convênio com a Fundação Antônio Ferraz e por não existir o instrumento convenial que suporte essa relação (parágrafos 49-58) .
77.16. dar ciência ao Conselho Municipal de Saúde de Macau/RN para que promova o monitoramento da aplicação dos recursos, considerando o disposto nos parágrafos 49-58 desta instrução, quando da avaliação do Relatório Detalhado do Quadrimestre Anterior, bem como quando da avaliação do Relatório Anual de Gestão, de acordo com o que prescrevem o art. 1º, § 2º, da Lei 8.142/90; o art. 36, caput, e incisos I, II e III, da LC 141/2012; e o art. 36, § 1º, da LC 141/2012.
77.17. encaminhar cópia do Acórdão a ser proferido, bem como do relatório e do voto que o fundamentarem a (o) :
77.17.1. Ministério Público Federal;
77.17.2. Secretaria do Tesouro Nacional;
77.17.3. Ministério Público do Estado do Rio Grande do Norte;
77.17.4. Tribunal de Contas do Estado do Rio Grande do Norte;
77.17.5. Câmara Municipal de Macau/RN; 
77.17.6. Conselho Municipal de Saúde de Macau/RN;
77.17.7. Prefeitura Municipal de Macau/RN;
77.17.8. Departamento Nacional de Auditoria do SUS (Denasus) ;
77.17.9. Fundo Nacional de Saúde (FNS) .
77.18. Com fundamento na Portaria Segecex 27/2009, realizar o apensamento deste processo de monitoramento ao TC Processo 018.161/2014-6, nos termos do art. 169, inciso I, do Regimento Interno deste Tribunal."
É o relatório

Einstein Albert Barbosa, OAB/RN 3.408.

Não atuou.

REPRESENTAÇÃO. DETERMINAÇÕES. MONITORAMENTO DO ACÓRDÃO 359/2017-TCU-PLENÁRIO. DESCUMPRIMENTO PARCIAL. MULTA. CIÊNCIA. DETERMINAÇÕES. CIÊNCIA.

MONITORAMENTO (MON)

Secretaria do TCU no Estado do Rio Grande do Norte (Sec/RN).

Cuidam os autos de monitoramento, em processo de representação, das determinações constantes dos itens 9.4 e 9.5 do Acórdão 359/2017-TCU-Plenário, exarado nos seguintes termos:
9.4. com base no art. 43, inciso I, da Lei nº 8.443/1992, determinar ao Município de Macau/RN que, no prazo de trinta dias, informe as providências adotadas com vistas ao cumprimento das determinações endereçadas à municipalidade por este Tribunal mediante o subitem 1.7.2 do Acórdão 3051/2015-TCU-Plenário, a seguir transcritas, sem prejuízo de alertá-lo que o descumprimento de determinação deste Tribunal sujeita o responsável à aplicação da multa prevista no art. 58, § 1º, da Lei nº 8.443/1992 c/c o art. 268, inciso VII, do Regimento Interno/TCU: "I - proceda, no prazo de sessenta dias, ao procedimento licitatório cabível para a contratação dos serviços de transporte escolar relativo ao Programa Nacional de Apoio ao Transporte Escolar - Pnate no referido município, visando obter as melhores propostas para a administração pública, conforme art. 3º da LLC. II - quando da realização de licitação para a contratação dos serviços de transporte escolar, com recursos do Pnate, seja previsto no edital ou carta convite, além de todos os requisitos contidos no Guia de Transporte Escolar do FNDE e demais normas que disciplinam o referido programa, tais como, tipo de veículo, acessórios obrigatórios e tempo máximo de fabricação, conforme a Lei 9.503/1997 (CTB) , arts. 65; 105; 133; 136 a 138 e art. 230, caput e inciso XVIII, e os Acórdão 2668/2013-TCU-Plenário e 1559/2014-2ª Câmara. III - proceda aos lançamentos e atualizações de todas as informações necessárias no Portal Transparência de Macau-RN (http://transparencia.macau.rn.gov.br/) nos exatos termos da legislação pertinente: a) art. 1º da Lei 9.755, de 16/12/1998; art. 1º da IN-TCU 28/1999, e anexo único da Portaria TCU 275/2000 (Homepage das contas públicas) ; b) art. 8º, § 1º, da Lei 12.527, de 18 /11/2011 (Lei de Acesso à Informação) ; e c) art. 52, incisos I e II, e art. 53, incisos I a V, da Lei Complementar 101, de 4/5/2000, atualizada pela Lei Complementar 131, de 27/5/2009 (Lei de Responsabilidade Fiscal) . IV - averigue se os beneficiários a seguir listados atendem atualmente aos requisitos do programa Bolsa Família, contidos na Lei 10.836/2004 com suas atualizações, e no item 1 da Instrução Operacional nº 70/Senarc/MDS, de 13/5/2014, reeditada em 12/1/2015, adotando as providências adequadas a cada caso, tendo em vista os indícios de que os referidos beneficiários ocupem ou tenham ocupado recentemente cargos comissionados na precitada Prefeitura Municipal, bem como informando e comprovando, junto ao TCU, no mesmo prazo, as medidas saneadoras adotadas: (...) 
9.5. com base no art. 43, inciso I, da Lei nº 8.443/1992, determinar ao Departamento Nacional de Auditoria do SUS - Denasus que, no prazo de trinta dias, emita parecer conclusivo acerca das ações a serem adotadas com vistas ao saneamento das impropriedades abaixo: 9.5.1. Relação informal entre o Município de Macau/RN e a Fundação Antônio Ferraz, desde 1º/1/2006, sem instrumento convenial, envolvendo transferência de recursos financeiros, inclusive do SUS, em afronta ao princípio da legalidade, previsto no art. 37, caput, da Constituição Federal; e 9.5.2. cessão pelo Município de Macau/RN à Fundação Antônio Ferraz da quase totalidade do pessoal envolvido com atendimento médico do Hospital Antônio Ferraz, além do aparelhamento dessa fundação, em parte com recursos do SUS, com equipamentos, materiais, medicamentos e um subsídio mensal de R$ 100.000,00, este último montante oriundo de recursos dos royalties do petróleo, assemelhando-se à situação de um arrendamento mercantil da estrutura, com municipalização informal daquela unidade de saúde, quando todos os recursos originados das AIHs (autorizações de internamento hospitalar) produzidas pelo precitado Hospital são entregues à Fundação, podendo se caracterizar o instituto do enriquecimento sem causa contido no art. 884 do Código Civil Brasileiro. (grifos acrescidos) 
2.	Além das determinações retro mencionadas, o TCU, por meio do referido acórdão, aplicou multa ao prefeito interino, por não ter atendido à diligência do Tribunal e pelo descumprimento reiterado de determinação consignada no subitem 1.7.2 do Acórdão 3051/2015-TCU-Plenário.
3.	Após realizar as diligências cabíveis, a Secretaria de Controle Externo do Estado do Rio Grande do Norte (Secex/RN) verificou que não haviam sido cumpridas três das determinações expedidas ao município e que uma delas estava em cumprimento. A determinação encaminhada ao Denasus foi considerada parcialmente cumprida.  
4.	Dessa forma, e considerando as análises transcritas no relatório antecedente a este voto, acompanho o encaminhamento proposto pela unidade técnica e acolho seus fundamentos como razões de decidir, no sentido de multar o gestor municipal responsável pelo descumprimento das determinações do Tribunal e pelo não atendimento a diligência do TCU no prazo fixado, além de formular novas determinações ao município e ao Denasus e dar ciência da decisão do tribunal aos órgãos pertinentes. Discordo, porém, da proposta de aplicar nova multa ao prefeito interino à época dos fatos, Sr. Einstein Albert Siqueira Barbosa. Uma vez que o descumprimento da determinação anterior, a qual motivou sua apenação, abrangia os mesmos fatos objeto da atual proposta de multa, entendo que poder-se-ia configurar bis in idem. Além disso, o responsável não foi chamado em audiência pelas irregularidades pelas quais se propõe apená-lo nesta fase processual.
5.	A multa proposta ao Sr. Tulio Bezerra Lemos, prefeito do município de Macau/RN, no entanto, é pertinente. No tocante às determinações contidas nos itens I e II do subitem 9.4. do Acórdão 359/2017-TCU-Plenário, acompanho as conclusões da Secex/RN, de que as mesmas não foram cumpridas. De fato, o gestor do município não apresentou qualquer documentação para comprovar a realização de procedimento licitatório para a contratação dos serviços de transporte escolar, com recursos do Pnat. 
6.	No que diz respeito ao item III da determinação, relativa ao Portal Transparência de Macau-RN, meu gabinete realizou novas pesquisas na homepage Contas Públicas, em 21/1/2019, e, desta feita, constatou a disponibilidade da página http://transparencia.macau.rn.gov.br. Não obstante, informações sobre temas relevantes estão desatualizadas (especialmente aqueles relacionados na LRF, como planos, orçamentos, leis de diretrizes orçamentárias, Relatório Resumido da Execução Orçamentária e o Relatório de Gestão Fiscal) . Além disso, em nova consulta à homepage Contas Públicas (TCU) , na mesma data, verificou-se que ainda consta a seguinte mensagem:  "Órgão não possui informações de Contas Públicas cadastradas". 
7.	O Sr. Túlio Bezerra Lemos deve ainda ser multado pelo não atendimento injustificado de diligência do TCU, efetivada mediante o Ofício 0905/2017-TCU/SECEX-RN, de 28/8/2017. Conforme evidenciado na instrução da unidade técnica, transcrita no relatório precedente, a administração municipal manifestou-se de forma intempestiva, por meio do Ofício 56/2017-PMM/PGM, abordando apenas informações acerca do item IV do parágrafo 10.2, do Relatório de Fiscalização constante à peça 1 (necessidade de revisão da situação cadastral de beneficiárias do Programa Bolsa Família relacionadas, por indícios de irregularidades) .
8.	Por fim, quanto à determinação encaminhada ao Denasus, a unidade técnica concluiu pelo seu cumprimento parcial (70%) , ponderando que o órgão não municiou o Fundo Nacional de Saúde (FNS) com informações adequadas e suficientes para se avaliar a pertinência da instauração de tomada de contas especial, referente à relação entre o Município de Macau/RN e a Fundação Antônio Ferraz. Nesse sentido, estou de acordo com a proposta de dar ciência ao órgão a respeito desse fato, bem como de determinar ao FNS que avalie a hipótese de instauração da referida tomada de contas especial.
Nesses termos, VOTO por que este Tribunal adote a minuta de acórdão que trago à apreciação.
TCU, Sala das Sessões Ministro Luciano Brandão Alves de Souza, em 27 de fevereiro de 2019.
Ministro JOÃO AUGUSTO RIBEIRO NARDES 
Relator